【裁判字號】    94,建上,4
【裁判日期】    950630
【裁判案由】    損害賠償
【裁判全文】
臺灣高等法院高雄分院民事判決           94年度建上字第4號
上訴人即
附帶被上訴人  凡寶科技股份有限公司
法定代理人  甲○○
訴訟代理人  唐小菁律師
被上訴人即
附帶上訴人  中國石油股份有限公司
法定代理人  乙○○
訴訟代理人  陳妙泉律師
上列當事人間請求損害賠償事件，上訴人對於民國93年12月24日
臺灣高雄地方法院93年度訴字第870 號第一審判決提起上訴，被
上訴人提起附帶上訴，本院於95年6 月21日言詞辯論終結，判決
如下：
    主     文
原判決關於命被上訴人給付超過新台幣參拾壹萬零捌佰肆拾捌元
部分，及該部分假執行之宣告，並訴訟費用之裁判均廢棄。
上開廢棄部分，上訴人在第一審之訴及其假執行之聲請均駁回。
其餘附帶上訴及上訴均駁回。
第一、二審訴訟費用由上訴人負擔五分之四，餘由被上訴人負擔
。
    事實及理由
一、被上訴人之法定代理人郭進財變更為乙○○，有被上訴人之
    函文可稽，被上訴人於民國95年6 月16日具狀承受訴訟，並
    送達繕本予上訴人，並無不合，應予准許，合先敘明。
二、上訴人主張：上訴人分別於88年1 月5 日、同年1 月15日，
    承攬被上訴人之「大林廠低硫燃油二組、一組廢觸媒清運處
    理最終處置工作」（工程案號TGE8003 ，下稱系爭工程(一)）
    、「大林廠廢棄物處理工場沾油污廢棄物清理工作」（工程
    案號TGE8010 ，下稱系爭工程(二)），負責清運、處理被上訴
    人之大林煉油廠所產生之廢棄物。上訴人分別於89年6 月24
    日、89年7 月22日完成系爭工程(一)、(二)，並經被上訴人驗收
    合格，被上訴人依約即有給付承攬報酬之義務，詎被上訴人
    遲至92年12月10日始給付系爭工程(一)、(二)之報酬各新台幣（
    下同）8,205,864 元、4,331,117 元，各遲延3 年又169 日
    、3 年又141 日，依民法給付遲延之規定，應按週年利率百
    分之5 計算法定遲延利息，合計為2,154, 172元，詎被上訴
    人拒為給付等情。爰依給付債務遲延之規定，求為命被上訴
    人給付2,154,172 元之判決（原審判決被上訴人應給付上訴
    人312,566 元，駁回上訴人其餘之請求）。於本院聲明：(一)
    原判決關於駁回上訴人後開第(二)項之訴部分廢棄。(二)被上訴
    人應再給付上訴人1,841,606 元。(三)被上訴人之附帶上訴駁
    回。
三、被上訴人則以：依系爭工程說明書第14項約定，工程款係於
    驗收後付清，系爭工程因處置責任未釐清，尚未驗收，被上
    訴人在驗收前無給付工程款之義務。又上訴人所委託之訴外
    人拓葉環保工程股份有限公司（下稱拓葉公司）未依約履行
    廢棄物之最終處置，被上訴人因此可能需負擔修正前廢棄物
    清理法第13條，第2 項之委託機構連帶責任，故被上訴人待
    相關責任釐清後再行給付工程款，有正當理由。另上訴人嗣
    後曾以說明書同意被上訴人待相關責任釐清後再給付工程款
    ，而拓葉公司係於92年7 月22日繳清刑事罰金，相關責任才
    釐清，被上訴人於同年10月13日與上訴人協議以扣款方式辦
    理驗收，並於同年12月10日付款，並無給付遲延等語，資為
    抗辯（被上訴人就原審命其給付部分提起附帶上訴）。於本
    院聲明：(一)上訴駁回。(二)原判決關於命被上訴人給付部份廢
    棄。
    (三)上開廢棄部分，上訴人在第一審之訴及假執行之聲請均駁
    回。
四、兩造不爭執事項：
  (一)兩造於88年1 月5 日、同年1 月15日簽立系爭工程(一)、(二)之
    契約，被上訴人並於88年11月、89年1 月就廢棄物之最終處
    置方式，同意由原約定之衛生掩埋變更為資源再利用。
  (二)上訴人就系爭工程(一)、(二)，分別於89年6 月24日、同年7 月
    22日竣工，並各於89年7 月6 日、同年7 月22日申報竣工。
  (三)上訴人及其法定代理人甲○○所涉違反廢棄物清理法之刑事
    罪嫌，於90年1 月3 日經台灣台中地方法院檢察署檢察官以
    90年度偵字第52號為不起訴處分確定。而拓葉公司及其實際
    負責人葉仕玄因違反廢棄物清理法案件，經台灣板橋地方法
    院於92年5 月20日以92年度訴字第480 號判決：「拓葉環保
    工程股份有限公司，其負責人因執行業務未依廢棄物清理法
    規定領有廢棄物處理許可文件，從事廢棄物清除、處理，及
    依規定有申報義務，明知為不實之事項而於業務上所作成之
    文書為虛偽記載，科罰金12萬元。葉仕玄未依廢棄物清理法
    規定領有廢棄物處理許可證，從事廢棄物處理，處有期徒刑
    1 年4 月。又依規定有申報義務，明知為不實之事項而於業
    務上所作成之文書為虛偽記載，處有期徒刑5 月。應執行有
    期徒刑1 年6 月，緩刑4 年」。該判決並於92年6 月12日確
    定。拓葉公司部分於同年7 月22日繳納罰金執行完畢。
  (四)系爭工程(一)之付款條件，依工程說明書第14條工作結算及付
    款辦法，於驗收合格後，實做實算，一次付清。系爭工程(二)
    之付款條件，兩造約定按月驗收合格後，經結算計付，但上
    訴人實際上係待全部工程竣工後，再一次申報。
  (五)兩造於92年11月13日協議系爭工程(一)、(二)之工程款之支付，
    同意扣款，經扣款後，被上訴人於同年12月10日給付系爭工
    程(一)、(二)工程款各為8,205,864 元、4,331,117 元。
  (六)依兩造契約之約定，上訴人須將被上訴人之大林煉油廠所產
    生之廢棄物，清運至合法中間處理廠，並以核准處理方法處
    理，處理後殘渣再送至合法場所進行最終處置。
五、兩造爭執事項：
  (一)系爭工程(一)、(二)是否完工？付款條件於何時成就？
  (二)被上訴人可否以拓葉公司未履行系爭工程之最終處置，拒不
    給付工程款？
  (三)被上訴人可否以上訴人所提出之處置說明書，主張付款期限
    延至「相關最終處置去處釐清」時？
  (四)「相關最終處置去處釐清」係指何時？
  (五)被上訴人若遲延給付系爭工程款，應給付之遲延利息為若干
    ？
六、系爭工程(一)、(二)有無完工？付款條件於何時成就？
  (一)上訴人主張其分別於89年7 月6 日、同年7 月22日向被上訴
    人申報系爭工程(一)、(二)竣工，並經被上訴人之人員分別於89
    年7 月31日、9 月1 日驗收合格之事實，已據提出被上訴人
    大林煉油廠驗收紀錄暨工程竣工驗收報告、竣工結算表及清
    運明細表各二紙為證（原審卷第164 、169 、170 、173 、
    165 、166 、171 、172 頁），被上訴人雖抗辯：依兩造契
    約第11、12條有分初驗、複驗，上開文件僅能證明經初驗合
    格，而初驗在被上訴人公司作業流程中只是書面審核，並未
    實際驗收，故系爭工程尚未經驗收合格云云。然觀之前開驗
    收報告及驗收記錄，不僅列有竣工報告、監造報告、驗收結
    算、初驗報告及驗收報告等項目，並已詳細計算實際施工天
    數、逾期天數、竣工結算金額等細項，且驗收結果之方格內
    經人勾選「合格」，復經被上訴人之驗收主持人兼主驗人員
    、會計、協驗單位設計、監造人員簽名或蓋章確認等情觀之
    ，足認系爭工程(一)、(二)，已實際經被上訴人之人員驗收，而
    非僅形式審核。再參以驗收報告上蓋有「依87年6 月9 日工
    務籌劃課簽，未達查核金額之工程免初驗」之戳章，足見系
    爭工程(一)、(二)均無須經過初驗程序。被上訴人上開抗辯，委
    無可採。則上訴人主張系爭工程(一)、(二)已完工，並經被上訴
    人在上開驗收報告所載日期及89年7 月1 日、9 月1 日分別
    驗收合格之事實，堪信為真。
  (二)系爭工程(一)之付款條件，依工程說明書第14項工作結算及付
    款辦法，於驗收合格後，按實際施做數量及單價計算，一次
    付清；系爭工程(二)之付款條件，兩造實際上係待全部工程竣
    工後，由上訴人一次申報請款等情，為兩造所不爭執。而被
    上訴人於92年12月10日，以協議扣款方式付清系爭工程(一)、
    (二)之工程款共計12,536,981元，被上訴人未就系爭工程(一)、
    (二)再另行驗收，是參照前開說明，系爭工程既已完工且經驗
    收合格，應認系爭工程(二)、(二)之付款條件於前述驗收合格日
    即89年7 月31日、89年9 月1 日時，業已成就，上訴人此時
    即得請求被上訴人給付工程款。
七、被上訴人可否以拓葉公司未履行系爭工程之最終處置，拒不
    給付工程款？
    被上訴人雖抗辯：上訴人所委託之拓業公司未依約履行廢棄
    物之最終處置，被上訴人因此可能需負擔修正前廢棄物清理
    法第30條之連帶責任，在相關刑事責任釐清後，再經彙算而
    給付系爭工程款，該遲延給付係不可歸責被上訴人，其依民
    法第300 條之規定，自不負給付遲延責任云云。上訴人則主
    張：所謂不可歸責之事由，係指天災、不可抗力之事由，本
    件情事無適用之餘地等語。經查：
  (一)兩造之契約係承攬契約，上訴人所承攬系爭工程(一)、(二)之工
    作範圍，包括廢棄物之清運、處理及最終處置，有工程合約
    書暨所附工作說明書2 紙在卷可稽，並為兩造所不爭執。又
    被上訴人固於88年11月、89年1 月間同意上訴人將系爭工程
    (一)、(二)之最終處置，由原衛生掩埋方式變更為資源再利用方
    式，惟依兩造前開工作說明書約定，最終處置採再利用方式
    者，承攬商需提供再利用廠商之名稱、數量、日期之資料（
    原審卷第24頁），且上訴人已提供最終處置地點係台北縣鍵
    蒼企業股份有限公司（下稱鍵蒼公司）之資料予被上訴人，
    此由前揭被上訴人同意變更最終處置方式之函文內，已明確
    告知上訴人應取得主管機關之同意文件並備妥工程合約內規
    定相關文件辦理開工、提供鍵蒼公司灰渣再利用主管機關許
    可文件暨營利事業登記資料等情甚明，有被上訴人88年11月
    1 日陸字第L88111055 號函、89年1 月13日安環策字第L890
    10048 號函可稽（原審卷第47、48頁）。則被上訴人主張上
    訴人依兩造契約，上訴人之義務包括將灰渣等一般事業廢棄
    物送至鍵蒼公司為最終處理，應為可採。上訴人抗辯兩造契
    約並未約定上訴人負有應將廢棄物送至鍵蒼公司為最終處理
    之義務云云，自無可取。
  (二)上訴人委託之拓葉公司，並未將受託代為清運之灰渣等廢棄
    物送至鍵蒼公司為最終處理，竟將之轉賣予不知情之台泥、
    榮工等四家公司，嗣遭查獲違反廢棄物清理法等情，業據拓
    葉公司實際負責人葉仕玄於刑事案件審理時供承在卷，經台
    灣板橋地方法院92年度訴字第480 號刑事判決判處罪刑確定
    在案，業經本院調取上開刑事卷核閱無訛，拓葉公司並未依
    約履行系爭最終處置乙節，已堪認定。而依兩造契約，上訴
    人之債務義務包括將灰渣送至鍵蒼公司為最終處理，則被上
    訴人主張上訴人未依契約履行債務，應屬可信。上訴人抗辯
    此僅為上訴人與拓葉公司間契約之問題，與被上訴人無關云
    云，自無足採。
  (三)系爭工程(一)、(二)之內容包括廢棄物清運、處理、及廢棄物灰
    渣最終處置等，上訴人僅就廢棄物灰渣最終處置之債務履行
    ，違反契約約定，則縱被上訴人對上訴人有民法上之請求減
    少工程款，或有損害賠償請求之債權可與工程款債務相抵銷
    ，但僅於此範圍內，始有拒絕給付工程款權利，逾此範圍之
    工程款，被上訴人仍有給付之義務。又本件兩造事後於92年
    11 月13 日協議，扣減部分工程款，上訴人仍保留未支付款
    項之利息請求權等情，有上訴人請款協調會議紀錄可按（原
    審卷第163 頁），而被上訴人亦確定無須與上訴人或拓葉公
    司就廢棄物之清理及環境之改善負連帶責任，則被上訴人縱
    之前對其是否應負連帶責任存有疑問，但僅其對上訴人可請
    求減少工程款，或有損害賠償請求之債權可與工程款債務相
    抵銷範圍內，始有拒絕給付工程款權利，逾此範圍之工程款
    ，被上訴人仍應按時給付，並無民法第230 條所規定因不可
    歸責於債務人之事由，致未為給付之情形，被上訴人以此抗
    辯不負給付遲延責任云云，自無可取。
八、被上訴人可否以上訴人所提出之處置說明書，主張付款期限
    延至「相關最終處置去處釐清」？
    被上訴人主張：上訴人同意被上訴人在相關責任釐清後，始
    支付系爭工程款等語，並提出上訴人於89年12月14日書立交
    予附帶上訴人之「中國石油股份有限公司大林廠及林園廠廢
    油泥、廢觸媒處理後灰渣最終處置說明書」一份（下稱處置
    說明書）為證（原審卷第100 至103 頁）。上訴人雖抗辯：
    該處置說明書至多只算其提出和解之要約，未經被上訴人承
    諾，即無拘束之效力云云。經查：
  (一)上訴人交付被上訴人之處置說明書第4 頁記載：「此次因本
    公司（應指上訴人）所委託之清除公司未依規定將灰渣送至
    核可之處置地點，造成貴公司（應指被上訴人）之困擾，本
    公司深感抱歉，惟希望貴公司能體諒本公司亦是善意第三者
    ，且並未造成環境污染，在相關最終去處釐清之後，依約支
    付本公司之請款」。本院由此內容，及斟酌上訴人於驗收合
    格日即89年7 月31日、89年9 月1 日即得依一定程序，請求
    被上訴人給付系爭工程(一)、(二)工程款，但上訴人因所委託拓
    葉工司違反約定，未將灰渣廢棄物送至鍵蒼公司為最終處理
    ，上訴人違反兩造契約約定等情，且上訴人在上開處置說明
    書中，並未提出其他任何條件，需待被上訴人為承諾與否之
    意思表示，足認上訴人書立處置說明書，係表示願意讓被上
    訴人於「相關最終處置責任釐清」後再給付系爭工程款，即
    此係上訴人單方讓被上訴人延期清償之意思表示，被上訴人
    是否願享受延期清償之利益，本可自由為之，無需向上訴人
    另為是否願享有延期清償之利益之意思表示，則被上訴人之
    清償期限即延至「相關最終處置去處釐清」時。上訴人抗辯
    因被上訴人未為承諾，協議未成立，被上訴人仍應按前述日
    期清償系爭工程款云云，自無足採。
九、「相關最終處置去處釐清」係指何時？
    上訴人抗辯：其公司及法定代理人之責任經檢察官為不起訴
    處分確定，相關責任已釐清，被上訴人有給付之義務云云。
    被上訴人則主張：拓葉公司於92年7 月22日繳清刑事罰金，
    相關責任才釐清云云。經查：
  (一)按事業機構委託公、民營廢棄物清除、處理機構清除、處理
    其事業廢棄物者，如受託人未經許可或違反本法規定，事業
    機構應與受託人就該事業廢棄物之清理及環境之改善負連帶
    責任，89年1 月19日修正前廢棄物清理法第13條第2 項定有
    明文；又90年10月24日修正後廢棄物清理法第30條第1 項第
    1 款亦規定：事業委託公民營廢棄物清除處理機構清除、處
    理其事業廢棄物，未符合下列條件者，應與受託人就該事業
    廢棄物之清理及環境之改善，負連帶責任：一依法委託經主
    管機關許可清除、處理該類事業廢棄物之公民營廢棄物清除
    處理機構或執行機關清除、處理，且其委託種類未逾主管機
    關許可內容。而揆諸修正前、後之規定，固均係規範事業機
    構委託他人清除事業廢棄物時，若受託人有違法情事，該事
    業機構所應負之連帶責任；惟修正後之條文用語新增「執行
    機關」一詞，係因鑑於實務上事業廢棄物清除機構之規模有
    別、分工亦異，致受託人多未能全程處理，另需再委託第三
    機構或執行機關為中間或最終處置，故為解決修法前於受託
    機構或執行機關有違反法令之情形時，事業機構與受託人究
    應否負連帶責任之疑慮，此次修法即予以明文規定，以杜爭
    議。上訴人所委託之執行機構拓葉公司及其負責人，確因前
    開違反廢棄物清理法而遭刑事追訴，則該刑事案件審理之結
    果，自關涉被上訴人是否應負事業機構之連帶責任甚明。
  (二)上訴人及其負責人甲○○所涉違反廢棄物清理法之刑事罪嫌
    ，於90年1 月3 日經台灣台中地方法院檢察署檢察官以90年
    度偵字第52號為不起訴處分確定，固有台灣台中地方法院檢
    察署檢察官90年度偵字第52號不起訴處分書可佐，惟檢察官
    係認為上訴人及其負責人甲○○與拓葉公司並無主觀之犯意
    聯絡為由，而認上訴人及其負責人甲○○不負刑事罪責，但
    就處理有關環境改善之連帶責任部分，該不起訴處分書並未
    說明，則參照上開規定及說明，被上訴人之責任仍須待執行
    機構或再委託機構即拓葉公司及其負責人之責任釐清後，方
    能告確定，上訴人以該不起訴處分書日期為「相關最終處置
    去處釐清」之時，自無可採。
  (三)拓葉公司及其實際負責人葉仕玄因違反廢棄物清理法案件，
    經台灣板橋地方法院於92年5 月20日以92年度訴字第480 號
    判決拓葉公司科罰金12萬元。葉仕玄應執行有期徒刑1 年6
    月，緩刑4 年。該判決最後確定日為92年6 月12日，業經本
    院調取該卷證核閱無訛，且為兩造所不爭執，而前開台灣板
    橋地方法院92年度訴字第480 號刑事判決，係認定拓葉公司
    及其負責人未依法領有處理許可文件，即實際從事廢棄物之
    清除、處理，且未據實申報清除、處理方法，故依廢棄物清
    理法之相關罰則論處刑責，是拓葉公司固有違反行政程序之
    規定，未取得許可證照或據實申報，然尚無從遽認其最終處
    置方式對環境衛生、國民健康造成實際之負面影響，參以迄
    今亦未有任何環保機關對被上訴人求償，此為兩造所不爭，
    是堪認被上訴人之責任已於上開判決最後確定時即告確定。
    被上訴人抗辯拓葉公司92年7 月22日始繳納罰金執行完畢，
    相關責任始釐清云云，自無可採。
十、被上訴人應給付之遲延利息為若干？
  (一)按「給付有確定期限者，債務人自期限屆滿時起，負遲延責
    任」。又「遲延之債務，以支付金錢為標的者，債權人得請
    求依法定利率計算之遲延利息」。「應付利息之債務，其利
    率未經約定，亦無法律可據者，週年利率為百分之5 」，民
    法第229 條第1 項、第233 條第1 項前段、第203 條分別定
    有明文。
  (二)被上訴人於「相關最終處置去處釐清」時即92年6 月12 日
    ，其應給付之期限屆至，是自92年6 月12日後之給付，即應
    負遲延給付責任。被上訴人雖抗辯其無從得知拓葉公司等人
    之刑事判決何時確定，其經上訴人通知被上訴人付款，被上
    訴人已付款，無遲延給付云云。惟查，上訴人讓被上訴人延
    期至「相關最終處置去處釐清」時付款，而「相關最終處置
    去處釐清」雖未約定明確之日期，但係可得確定之日期，故
    係給付定有確定期限者，則被上訴人自期限之「相關最終處
    置去處釐清」時即92年6 月12日屆滿時，應負給付遲延責任
    ，系爭工程(一)、(二)之工程款共計12,536,981元，被上訴人自
    92年6 月13日起負給付遲延責任，其於92年12月10日始清償
    ，則上訴人請求被上訴人給付自92年6 月13日起至92年12月
    10日止，共計181 天，按年息百分之5 計算之遲延利息，共
    計310,848 元（計算式：12,536,981×5%×181/36 5 =310,
    848 ，元以下四捨五入），洵屬有據，應予准許。逾此範圍
    之請求，為無理由，自應駁回。
十一、綜上所述，上訴人依民法給付遲延之規定，請求被上訴人給
    付法定遲延利息2,154,172 元，於310,848 元部分，為有理
    由，應予准許，逾此範圍之請求，為無理由，應予駁回。原
    審命被上訴人給付上訴人312,566 元，則逾上開應准許之
    310,848 元部分，自有不當，被上訴人對此為附帶上訴，為
    有理由，自應由本院廢棄此部分，並改判駁回上訴人此部分
    在第一審之訴及假執行之聲請。原審於上開應准許部分，為
    上訴人勝訴之判決；及逾312,566 元部分，為上訴人敗訴之
    判決，均無違誤，被上訴人、上訴人各就其此敗訴部分，分
    別提起附帶上訴、上訴，無理由，均應駁回。
十二、據上論結，本件附帶上訴一部有理由，一部無理由；上訴為
    無理由，依民事訴訟法第450 條、第449 條第1 項、第79條
    ，判決如主文。
中    華    民    國    95    年    6     月    30    日
                            民事第三庭
                                審判長法官   張國彬
                                法      官   吳登輝
                                法      官   簡色嬌
以上正本證明與原本無異。
被上訴人不得上訴。
上訴人如對本判決上訴，須於判決送達後20日內向本院提出上訴
狀，其未表明上訴理由者，應於上訴後20日內向本院提出上訴理
由書（均須按他造當事人之人數附繕本）。上訴時應提出委任律
師或具有律師資格之人之委任狀，並依附註條文規定辦理。
中    華    民    國    95    年    6     月    30    日
                                書  記  官   黃一秋
附註：
民事訴訟法第466 條之1 ：
對於第二審判決上訴，上訴人應委任律師為訴訟代理人，但上訴
人或其法定代理人具有律師資格者，不在此限。
上訴人之配偶、三親等內之血親、二親等內之姻親，或上訴人為
法人、中央或地方機關時，其所屬專任人員具有律師資格並經法
院認適當者，亦得為第三審訴訟代理人。第1 項但書及第2 項情
形，應於提起上訴或委任時釋明之。


司法院資訊處製作；財團法人民間司法改革基金會備份。
